臺灣高雄地方法院刑事判決　　　　　　　　99年度自字第14號
自　訴　人　盧建龍
自訴代理人　孫守濂律師
　　　　　　許泓琮律師
　　　　　　李慶榮律師
被　　　告　林建文
被　　　告　丘佩玉
上2人共同　 王建強律師
選任辯護人　王盛鐸律師
上列被告等因業務侵占等案件，經自訴人提起自訴，本院判決如
下：
    主  文
本件自訴不受理。
    理  由
一、自訴意旨略以：被告林建文以仙景觀光開發公司（下稱仙景
    公司）名義，於民國95年3 月27日邀約自訴人盧建龍（下稱
    自訴人）出資參加在高雄縣旗山鎮三桃巷9 號三桃山森林遊
    樂區舉辦之「第一屆高雄玩水節」活動，雙方約定投資總額
    為新臺幣（下同）360 萬元，仙景公司出資300 萬元，自訴
    人出資60萬元，並簽訂合作意願書成立合夥關係，自訴人除
    於95年4 月5 日交付20萬元外，並同意由被告林建文擔任活
    動之執行長，被告丘佩玉擔任該活動之會計。詎料於95 年4
    月5 日至95年6 月14日止之合夥期間內，被告竟基於意圖為
    自己不法所有之犯意，侵占業務上持有及管理之下列款項：
  (一)被告林建文、丘佩玉因先前在高雄縣美濃鎮吉洋里六寮500
    號高雄休閒農場舉辦「高雄國際森巴嘉年華會」活動虧損，
    積欠案外人蔡亞倫表演團報酬未付，竟基於為自己不法所有
    之意圖及共同侵占之犯意聯絡，由被告林建文將自訴人所交
    付出資款20萬元中之15萬元予以侵占，用以清償被告林建文
    、丘佩玉積欠蔡亞倫之債務，被告丘佩玉則製作載有「表演
    團訂金」、「金額新臺幣壹拾伍萬元」之支出證明單1 紙，
    交由蔡亞倫簽名後，充作與自訴人合夥事業活動所需花費。
  (二)95年5 月初，瑞成富實業股份有限公司向上開玩水節活動承
    租場地販賣冰品，因而支付租金6 萬元；林怡村向玩水節活
    動承租場地擺設娃娃機，因而支付租金2 萬5 千元；陳高郎
    向玩水節活動承租場地販賣咖啡，因而支付租金4 萬元。被
    告林建文代表合夥事業收受該3 筆合計12萬5 千元之租金收
    入後，竟基於為自己不法所有之意圖予以侵占，拒不入帳，
    於95年6 月14日辦理業務移交時，亦拒不交出。
  (三)「第一屆高雄玩水節」活動於95年5 月份之營業收入共為74
    5,638 元，支出共493,270 元，亦即該月份之活動獲利為25
    2,368 元，被告丘佩玉為合夥事業之會計，負責收受保管該
    月份之現金收入，竟將獲利252,368 元侵占入己，於95年6
    月14日辦理業務移交時，拒不交出。
  (四)被告丘佩玉身為玩水節活動之會計，明知上開15萬並非用於
    玩水節活動之費用，而係用以清償其與被告林建文先前在高
    雄縣美濃所辦「高雄國際森巴嘉年華會」活動積欠蔡亞倫之
    費用，為掩飾渠等侵占之行為，竟於95年4 月5 日製作載有
    「表演團訂金」、「金額新臺幣壹拾伍萬元」之支出證明單
    1 紙，交由蔡亞倫簽名後，充作系爭合夥事業活動所需花費
    ，並將此證明單列為會計憑證，登載於其務上所製作合夥事
    業活之收支帳簿上。嗣於95年6 月14日自訴人要求查帳，並
    其交出業務上持有之帳冊單據時，被告丘佩玉竟將該紙證明
    單及其上載有該筆不實支出之收支帳簿交付自訴人，以行使
    該登載不實之文書。
  (五)因認被告林建文涉犯刑法第336 條第2 項業務侵占罪嫌；被
    告丘佩玉涉犯刑法第336 條第2 項之業務侵占罪嫌及同法第
    第216 條、第215 條之行使業務上登載不實罪嫌等語。
二、查我國民法，就法人資格之取得，採登記要件主義，在公司
    法人，公司法第6 條亦訂有明文。公司在設立登記前，既不
    得謂其已取得法人之資格，自不能為法律行為之主體，而以
    其名稱與第三人為法律行為。若以其名稱而與第三人為法律
    行為，則應由行為人自負其責，即認行為人為該項行為之主
    體，此公司法第19條規定之所由設。因之在未經設立登記，
    而以公司名稱與第三人所為之法律行為，除雙方預期於公司
    設立登記後，由公司承受，而公司於設立登記後已表示（無
    論明示或默示）承受，或公司另有與該為法律行為之雙方當
    事人成立「契約承擔」之契約外，公司原不當然承受，且由
    於公司非該法律行為之主體，亦不因其後股東之承認，而變
    為該法律行為之當事人（最高法院71年度臺上字第4315號判
    決意旨參照）。本件仙景公司並未依公司法規定辦理設立登
    記乙節，有選任辯護人於100 年8 月19日提出之刑事陳報狀
    可佐（見本院卷第173 頁），被告林建文以代表人自居於95
    年3 月27日以仙景公司名義與自訴人訂立「合作意願書」（
    見本院99年度自字第14號卷《下稱本院卷》第89頁）時，仙
    景公司既未經設立登記，根本未取得法人之資格，顯然無法
    成為本件「合作意願書」之契約當事人，揆之前揭最高法院
    判決意，本件「合作意願書」之契約主體應係被告林建文與
    自訴人，合先敘明。
三、按犯罪之被害人得提起自訴；犯罪事實之一部提起自訴者，
    他部雖不得自訴亦以得提起自訴論，但不得提起自訴部分係
    較重之罪者，不在此限，刑事訴訟法第319 條第1 項前段、
    第3 項定有明文；次按案件曾為不起訴處分、撤回起訴或緩
    起訴期滿未經撤銷，而違背第260 條之規定再行起訴者，法
    院應諭知不受理之判決，刑事訴訟法第303 條第4 款定有明
    文，而此一規定，依同法第343 條之規定，於自訴程序準用
    之；又不得提起自訴而提起者，應諭知不受理之判決，且不
    受理之判決，得不經言詞辯論為之，此項規定於自訴程序亦
    準用之，刑事訴訟法第343 條、第307 條亦有明文。復按刑
    事訴訟法第319 條第1 項之被害人以因犯罪而直接被害之人
    為限，所謂直接被害人，係指其法益因他人之犯罪而直接受
    其侵害者而言；申言之，係指從所訴事實形式上觀察如果屬
    實，在實體法上足認其為直接遭受損害之人而言。若在形式
    上判斷並非直接被害人，縱令以被害人自居，仍不得提起自
    訴（最高法院75年臺上字第742  號判例、32年非字第68 號
    判例、86年臺上字第3656號判決意旨可資參照）。所謂「同
    一案件」，係指同一訴訟物體，即被告及被訴之犯罪事實均
    相同者而言，如其被訴之犯罪事實同一，不因自訴人與檢察
    官所主張之罪名不同，遂謂非同一案件（最高法院28年上字
    第1474號判例、88年臺上字第5854號判決意旨參照）。
四、經查：
  (一)自訴人以被告林建文、丘佩玉係仙景公司之負責人及會計，
    渠等共同基於自己不法所有之犯意聯絡，遊說自訴人出資60
    萬元擔任「第一屆高雄玩水節」活動股東，自訴人因而陷於
    錯誤，於95年4 月5 日交付20萬元予被告林建文，詎至玩水
    節進行至95年6 月間，自訴人發現有多位債主至活動會場討
    債，始知受騙為由，於96年5 月17日向臺灣高雄地方法院檢
    察署提出被告林建文、丘佩玉涉有詐欺罪嫌之告訴，嗣經該
    署檢察官於96年8 月22日，以96年度偵字第20513 、20514
    號、96年度調偵字第671 號為不起訴處分確定（自訴人未聲
    請再議）乙情，有上開不起訴處分書1 份附卷可稽，復經本
    院調閱上開偵查案卷查明屬實。嗣自訴人於99年3 月3 日向
    本院提起自訴，就上揭自訴意旨(一)犯罪事實部分，與前開業
    經檢察官為不起訴處分確定之案件，二者之基本事實均係針
    對其交付20萬元予被告林建文，此有自訴人刑事自訴狀可按
    ，可知上開自訴意旨(一)之事實與檢察官不起訴處分之事實，
    從形式上觀察，二者所指之被告相同、犯罪事實均屬相同，
    揆之前揭說明，自為同一案件。從而，本件自訴意旨(一)所指
    述之事實，既已經不起訴處分確定，復無刑事訴訟法第343
    條準用第260 條得再行自訴之事由存在，本案自訴意旨(一)部
    分自不得再行自訴，是此部分自訴顯非合法，應為不受理之
    諭知。
  (二)次者，自訴人雖認其於95年3 月27日與被告林建文簽立「合
    作意願書」，2 人間成立合夥關係云云。然，自訴人就其於
    95年4 月5 日交付20萬元予被告林建文之原因事實，於96年
    5 月17日提出告訴時，係稱：被告林建文、丘佩玉以非真實
    之理由假冒合作伙伴之詐術，詐騙伊20萬元（見96年度他字
    第3933號卷第10-12 頁補充告訴理由狀所載），然自訴人於
    補充告訴狀中所附之保管單（見96年度他字第3933號卷第14
    頁），卻記載「將現金新台幣貳拾萬圓整，交由好友林建文
    本代為保管，至中華民國九十五七月三十日止，並應將新台
    幣貳拾萬圓交還盧建龍‧‧‧中華民國九十五年四月五」等
    語，似係指自訴人交付予被告林建文之20萬元，係委託被告
    林建文代為保管之財物，則補充告訴狀所載被告林建文、丘
    佩玉所涉犯罪事實，與其所提出之證據間已見齟齬。又自訴
    人向本院提出本件自訴時，復更異前詞，改稱其交付20萬元
    予被告林建文，係為與被告林建文成立合夥關係，並稱前開
    「合作意願書」即係合夥契約云云，自訴人前後之指訴不一
    ，實有瑕疵可指，且其復未提出有關合夥之相關資料以佐證
    其陳述確與事實相符，顯徵自訴人係為規避前開檢察官不起
    訴處分效力，始編纂其與被告林建文間成立合夥關係。自訴
    人空言其與被告林建文間係合夥關係，實難遽採。基此，本
    件玩水節活動既非自訴人與被告林建文之合夥事業，則自訴
    人盧建龍對於本件玩水節活動所生之租金、營業收入等即無
    所有權，亦無享有事實上管領力，縱使被告林建文或丘佩玉
    拒不交出該等租金、營業收入，衡諸前開說明，自訴人亦非
    直接被害之人，即不得對被告林建文、被告丘佩玉提起自訴
    。
  (三)又自訴人認被告丘佩玉涉犯刑法第336 條第2 項之業務侵占
    罪嫌及同法第215 條之行使業務上登載不實罪嫌，然自訴人
    所自訴被告丘佩玉涉犯之上開業務侵占罪、行使業務上登載
    不實罪名間，有方法結果之牽連關係，而所訴之業務侵占罪
    較行使業務上登載不實罪名為重，自訴人就業務侵占部分部
    分既不得提起自訴，已如前述，依刑事訴訟法第319 條第3
    項但書規定，重罪之業務侵占部分既不得自訴，則相牽連之
    輕罪即行使業務上登載不實罪部分，亦不得提起自訴。
五、綜上所述，本件自訴人係不得提起自訴而提起自訴，其提起
    本件自訴，於法顯有未合，爰不經言詞辯論，逕諭知不受理
    之判決。
六、至自訴人譚亞玲自訴被告林建林、丘佩玉部分，業經審結，
    附此敘明。
據上論斷，應依刑事訴訟法第334 條、第343 條、第307 條，判
決如主文。
中    華    民    國  100     年    9     月    14    日
                  刑事第八庭  審判長法  官  王伯文
                                    法  官  陳俊宏
                                    法  官  何秀燕
以上正本證明與原本無異。
如不服本判決應於收受送達後10日內向本院提出上訴書狀，並應
敘述具體理由；如未敘述上訴理由者，應於上訴期間屆滿後20日
內向本院補提理由書（均須按他造當事人之人數附繕本）「切勿
逕送上級法院」。
中    華    民    國   100    年    9     月    14    日
                                    書記官  蔡蓓雅